【裁判字號】    92,訴,4078
【裁判日期】    921128
【裁判案由】    確認債權不存在
【裁判全文】
臺灣臺北地方法院民事判決                        九十二年度訴字第四０七八號
    原      告  丙○○
    訴訟代理人  陳長甫律師
    複代理人    丁○○
    被      告  甲○○
    訴訟代理人  乙○○
右當事人間確認債權不存在事件，本院於中華民國九十二年十一月十四日言詞辯論終
結，判決如下：
    主  文
確認原告與被告間就如附表一、二所示之抵押債權，其超過年息分之十四點六計付之
違約金債權不存在。
訴訟費用由被告負擔。
    事  實
壹、原告方面：
一、聲明：
  (一)確認原告與被告間如附表一所示不動產上之抵押債權，於新竹縣竹東地政事務所
    ，登記日期：九十年三月二十七日，收件字號：東地字第○四三二七○號，權利
    價值：債權額一百二十萬元之抵押債權，其違約金超過每逾一日每萬元以四元加
    計部份債權不存在。
  (二)確認原告與被告間如附表二所示不動產上之抵押債權，於苗栗縣頭份地政事務所
    ，登記日期：民國九十年八月二十四日，收件字號：頭地資字第○六六一一○號
    ，權利價值：債權額新台幣（下同）八十萬元之抵押債權，其違約金超過每逾一
    日每萬元以新台幣四元加計部份債權不存在。
二、陳述：
  (一)原告於九十年三月間與八月間透過代書分別向被告借款一百萬元及六十萬元，原
    告除立有借據，並簽發如上開金額之二紙本票交付被告，且分別提供其名下如附
    表一、二所示之不動產設定抵押權為擔保，辦畢抵押權經登記在案。嗣原告因無
    法還款，被告聲請強制執行，原告接獲法院強制執行分配表始發現被告除以本票
    年息百分之六計算利息外，另違約金以逾期清償每萬元每日二十元計，故爰依民
    法第二百五十二條規定請求鈞院就違約金予以酌減至逾期清償每萬元每日四元計
    ，並確認超過此部份之違約金債權不存在。
  (二)被告就本件借貸，已得收取年息百分之六之利息，依現時銀行辦理不動產抵押借
    貸之利率年息約百分之三左右，故被告以百分之六計息已無利息損失。現今為低
    利率時代，原告除支付被告年息百分之六之利息外，尚且提供足額之不動產供擔
    保清償，是原告就本件借款並無受有損害，約定收取每萬元每日二十元之違約金
    顯然過高，應予酌減。
三、提出土地及建物登記簿謄本、設定登記申請書、強制執行分配表等影本為證。
貳、被告方面：
一、聲明：原告之訴駁回。
二、陳述：
  (一)違約金逾期清償每萬元每日二十元計算，係依借貸雙方所確認並訂定之抵押權設
    定契約書所載，原告事先即已明瞭且親自簽名確認。
  (二)被告並無趁原告急迫或無經驗等情形約定違約金，依契約自由原則，借貸雙方既
    已合意，該約定即屬有效。
  (三)被告對原告共有二百六十萬元本金債權，原告均積欠年餘未清償任何本息，原告
    已違約在先，惡意不清償於後，自不得請求酌減違約金。
三、證據：提出抵押權設定契約書影本、他項權利證明書影本、台灣台南地方法院新
    營簡易庭民事簡易判決影本、台灣台南地方法院民事判決影本為證。
    理  由
壹、程序方面：按確認法律關係之訴，非原告有即受確認判決之法律上利益者，不得
    提起之，民事訴訟法第二百四十七條第一項定有明文。按法律關係之存在否不明
    確，致原告在私法上之地位有受侵害之危險，而此危險得以對於被告之確認判決
    除去之者，即得依民事訴訟法第二百四十七條之規定提起確認之訴（最高法院五
    十二年度台上字第一九二二號判例參照）。查兩造間系爭違約金債權額，既為構
    成法律關係之重要內容，如不訴請確認，則被告主張之權利是否存在，無法明確
    ，兩造間拍賣抵押物之裁定，亦將無法執行，原告在私法上之地位即有侵害之危
    險，揆之首開說明，原告提起本件確認之訴以排除此項危險，即符合上開法條之
    規定應予准許，合先敘明。
貳、實體方面：
一、原告起訴主張：其於九十年三月間、八月間分別向被告借款一百萬元及六十萬元
    ，原告除簽立借據外，尚簽發一百萬元及六十萬元之本票予被告以為擔保，並提
    供其所有如附表一、二所示之不動產設定抵押權予被告，嗣原告因無法還款，被
    告依強制執行程序聲請拍賣抵押物，原告接獲法院強制執行分配表始發現被告除
    請求本金百分之六之年息外，尚請求逾期以每日每萬元二十元計付之違約金，該
    違約金之約定顯然過高，爰依民法第二百五十二條規定請求法院就違約金酌減至
    逾期清償每日每萬元以四元計付，並確認超過此部份之違約金債權不存在。
    被告則抗辯稱：系爭違約金以逾期清償每萬元每日二十元計付，兩造基於契約自
    由原則所約定，借貸雙方既已合意，即應遵守，被告對原告共有二百六十萬元本
    金債權，原告均積欠年餘未清償任何本息，自不得請求酌減違約金。
二、原告主張其於九十年三月二十九日、同年八月二十七日向被告借貸一百萬元及六
    十萬元，約定清償期各為九十年六月二十八日、同年十一月二十三日，利息以年
    息百分之六計算，違約金則以逾期清償每萬元每日二十元計付，原告除簽發票號
    ：三二○二八五號、票面金額：一百萬元，票號：○五一七五七號、票面金額：
    六十萬元之本票予被告收執外，尚提供其所有如附表一、二所示之不動產設定權
    利價值一百二十萬元、八十萬元之抵押權予被告以為擔保等情，有系爭土地及建
    物登記簿謄本及設定登記申請書等影本在卷足憑，並為兩造所不爭執，應堪採信
    。惟原告主張本件違約金約定過高，爰依民法第二百五十二條規定請求法院就違
    約金予以酌減至逾期清償每萬元每日四元計，並確認超過此部份之違約金債權不
    存在，則為被告否認，並以前詞置辯，是本件應予審究者係兩造約定之違約金是
    否過高？得否依民法民法第二百五十二條規定予以酌減？
三、按約定之違約金過高者，得由法院依職權予以酌減。契約當事人約定之違約金是
    否過高，應依一般客觀之事實、社會經濟狀況、當事人實際上所受損害及債務人
    如能如期履行債務時，債權人可享受之一切利益為衡量標準；而債務已為一部履
    行者，法院亦得比照債權人所受利益，減少其數額，是當事人所受之一切消極損
    害（即可享受之預期利益）及積極損害，均應加以審酌（最高法院八十四年台上
    字第九七八號判決參照）。又按當事人約定之違約金過高者，法院得依民法第二
    百五十二條規定，酌減至相當之數額，然是否相當，應依一般客觀事實，社會經
    濟狀況及債務人若能如期履行債務，債權人可得享受之一切利益為酌定之標準（
    最高法院八十六年度台上字第一○八四號判決參照）。查本件約定之違約金為逾
    期清償每萬元每日二十元計付，經核算其違約金高達年息百分之七十三（20/100
    00X365X100%=73% ），其約定如此高額之違約金固有促使債務人確實履行契約之
    作用，然依現今社會經濟情況、銀行存放款利率行情偏低等情，及原告已提供相
    單之擔保予被告，如附表一所示之抵押物經拍賣後所得金額已足清償該借款及遲
    延利息之全部，此有台灣新竹地方法院民事執行處強制執行金額計算書分配表影
    本在卷足憑，又按約定利率超過週年百分之二十者，債權人對於超過部分之利息
    ，無請求權，民法第二百零五條定有明文，本件違約金約定高達年息百分之七十
    三，於債務人一旦違約之際，顯有以約定高額違約金以達獲取重利之嫌，並有違
    當事人間公平原則，是本件違約金約定數額過高，應堪認定。本院審酌當前社會
    一般經濟狀況、公民營行庫放款利率及違約金成數、本件借款期間均未達一年、
    約定之遲延利息為年利率百分之六等情，認本件約定違約金為年息百分之七十三
    （即每萬元每日二十元計付）過高，應予核減為每萬元每日四元計付，即年息百
    分之十四點六（4/10000X365X100%=14.6%）為公允，是原告依民法第二百五十二
    條規定請求本院就違約金予以酌減至逾期清償每萬元每日四元計（即年息百分之
    十四點六），並確認超過此部份之違約金債權不存在，為有理由，應予准許。
四、綜上所述，原告請求確認兩造間間就如附表一、二所示之抵押債權，其超過年息
    分之十四點六計付之違約金債權不存在，為有理由，應予准許。
五、本件判決之基礎已臻明確，兩造其餘之攻擊防禦方法及舉證，核與判決無影響，
    毋庸一一論列，併此敘明。
六、據上結論：本件原告之訴為有理由，依民事訴訟法第七十八條判決如主文。
中      華      民      國    九十二    年    十一    月    二十八      日
                    民事第二庭    審判長法  官    丁蓓蓓
                                        法  官    黃雯惠
                                        法  官    李家慧
正本係照原本作成
如對本判決上訴，須於判決送達後廿日內向本院提出上訴狀
中      華      民      國    九十二    年    十一    月    二十八      日
                                        書記官    劉芳菊


司法院資訊處製作；財團法人民間司法改革基金會備份。
